臺灣基隆地方法院刑事判決　　　　　　　100年度易字第351號
公　訴　人　臺灣基隆地方法院檢察署檢察官
被　　　告　沈福添
上列被告因公然侮辱案件，經檢察官提起公訴（100 年度偵字第
2864號），本院判決如下：
    主  文
沈福添無罪。
    理  由
一、公訴意旨略以：被告沈福添係告訴人王坤樟之妻沈素雲之兄
    ，民國100 年5 月17日下午2 時36分許，被告在臺灣基隆地
    方法院4 樓調解室外公眾得以共見共聞之開放空間，對告訴
    人罵稱：「吃軟飯」，足以貶損告訴人在社會上之評價。因
    認被告涉犯刑法第309 條第1 項之公然侮辱罪嫌等語。
二、按犯罪事實應依證據認定之，無證據不得認定犯罪事實；不
    能證明被告犯罪者，應諭知無罪之判決，刑事訴訟法第154
    條第2 項、第301 條第1 項分別定有明文。又刑法第309 條
    所規定「侮辱」，係以使人難堪為目的，以言語、文字、圖
    畫或動作，表示不屑、輕蔑或攻擊之意思，足以對於個人在
    社會上所保持之人格及地位，達貶損其評價之程度，始足當
    之。又刑法妨害名譽罪章保護之法益係在保障個人之名譽不
    受不當詆毀，而名譽究有無毀損，非單依被害人主觀感情決
    之，應依社會通念為客觀評價，如評價結果認客觀上名譽已
    受貶損，則縱使未傷及被害人主觀感情，仍應認為名譽已受
    侵害；反之，縱然已傷及被害人主觀感情，然實際上行為人
    之行為對被害人社會客觀評價並無影響，即無名譽侵害之可
    言。
三、公訴意旨認被告涉有上開罪嫌，係以告訴人王坤樟於偵訊之
    陳述，與證人張添傑、鄭哲明、沈福榮於偵訊時之證詞為主
    要論據。
四、證據能力之說明
  (一)按證人依法應具結而未具結者，其證言不得作為證據，刑事
    訴訟法第158 條之3 定有明文。本件告訴人於100 年5 月17
    日檢察事務官詢問時、100 年7 月19日、100 年7 月29日於
    檢察官偵訊時所為之陳述，均係以告訴人地位接受訊問而對
    被告就本案犯罪事實為指訴，且均未經具結，以擔保其據實
    陳述，則依上開規定，自應認不具證據能力。
  (二)又被告以外之人於偵查中向檢察官所為之陳述，除顯有不可
    信之情況者外，得為證據，刑事訴訟法第159 條之1 第2 項
    定有明文。本件證人張添傑、鄭哲明、沈福榮於檢察官偵訊
    時之陳述，係以證人身分經具結後所為，且無事證顯示有何
    顯不可信之情況，依上開規定，自得作為本案證據。
五、訊據被告沈福添固不否認口出「吃軟飯」一詞，與現場證人
    張添傑、鄭哲明於偵訊證述情節相符，惟被告辯稱：「我母
    親在99年9 月14日往生..是因為車禍往生，所以有民事賠償
    問題，我妹妹沈素雲經過通知一直沒有到場與肇事人調解，
    100 年5 月17日是我們到法院開庭，我們提早一小時先到調
    解人室進行調解，後來在調解的過程，沈素雲否定之前兩次
    我們與肇事人談過的條件，所以調解沒有成立，我出調解人
    室的時候心裡很生氣，就突然說出『吃軟飯』三個字，當時
    會講出這三個字是因為以前沈素雲回家的時候會講說她都出
    去工作，而她先生王坤樟沒有出去工作，我父母親就說這種
    行為就是吃軟飯」等語，經查：
  (一)本件告訴人於100 年5 月17日提出告訴，於檢察事務官詢問
    時稱：「我為了岳母被車撞死出庭，沈福添是我岳母的兒子
    ，我太太要主張繼承母親的損害賠償金，沈福添要我太太放
    棄，我協助太太主張權利，所以沈福添就罵我」等語，證人
    沈福榮於偵訊時結證：「（問：當時有無聽到沈福添罵王坤
    樟吃軟飯這句話？）有，但我只聽到他講一次，當時是為了
    96年我父親的依法繼承財產的問題，大家一直不高興，講這
    句話是因為我父親及我母親在世時是鄉下人，我妹妹是長期
    每天上班從下午6 時許到10點才下班，所以我父母在世時認
    為王坤樟都沒有在工作，並一直在我們面前講，我父母並認
    為我妹妹做的直銷應該是男生在做的工作，不應該是我妹妹
    在做，並在我們面前講說王坤樟是不是在吃什麼飯，所以當
    時沈福添當時才會這樣說；（問：當時沈福添與王坤樟距離
    多遠？）2 人距離2 、3 步，當時是沈福添往後退，王坤樟
    一直靠近，2 個人當時應該是在爭執父母財產的事」等語。
    告訴人則於本院審理時再稱：「（問：你與沈素雲結婚之後
    ，沈素雲是否一直有出去工作養家？）有，我跟沈素雲已經
    結婚20多年，結婚之後，沈素雲於小孩子讀國小一年級之後
    ，就開始在外面工作，她曾經白天晚上都有工作，後來我體
    恤她的辛苦，我勸她把白天的工作辭掉，所以目前是晚上工
    作。我個人是依法退休的人員，我退休已經約5 、6 年。退
    休之後沒有工作，有領退休俸」等情。
  (二)綜上可知，(1)告訴人於5 、6 年前退休後，並未二度就業，
    而由妻子沈素雲外出工作以提供家庭主要經濟來源，且被告
    父母聽聞沈素雲講述上開情節後，曾就告訴人行舉私下加以
    評論。(2)被告、證人沈福榮及案外人沈素雲等人係因其母親
    車禍死亡事件，於100 年5 月17日下午至本院調解人室，與
    肇事者就民事損害賠償部分進行調解，告訴人陪同妻子沈素
    雲到場，並參與意見以協助爭取賠償，以維護沈素雲之權益
    ，致本件調解未成，被告因而對告訴人心生不滿，復因告訴
    人退休後即未再外出工作，因而對告訴人口出「吃軟飯」一
    詞。
  (三)查臺灣傳統社會對於家庭之維繫，以丈夫應在外工作賺取金
    錢以提供支持家庭經濟為主要觀念。雖現代女性因教育程度
    及工作機會提高，如今社會對於家庭觀念已漸趨男女平等，
    夫妻均外出工作分攤家用已為常態，甚且有妻在外工作，夫
    在內維持家務之情形，然傳統觀念仍然深植在年長一輩之固
    有想法，有認為男性不外出工作，靠妻子提供經濟支持係羞
    愧之事，而用以形容男方依賴女方提供經濟支援之情況，民
    間俗語即稱為「吃軟飯」。告訴人主觀雖認被告對其譏諷「
    吃軟飯」而感到難堪，認為上開語詞係辱罵之詞，然依社會
    通念，所謂「吃軟飯」乃係立於傳統觀念而衍生之形容詞，
    一般人聽聞後，均可瞭解係在講述「男子以女子提供之金錢
    為其經濟來源」之情況，然依社會客觀評價，「吃軟飯」並
    非直接或單純辱罵他人之言詞，而係用於對他人為惡劣或負
    面評價之情況。本案告訴人業已自承其在5 、6 年前退休後
    並未工作，而妻子沈素雲則自小孩就學後即在外工作迄今，
    告訴人尚且協助沈素雲爭取母親死亡之民事損害賠償金，上
    開情節依被告之傳統想法以觀，不免評為告訴人欲利用妻子
    沈素雲而取得財產利益，即俗稱之「吃軟飯」，告訴人雖對
    於被告上開評論而主觀上感到遭受羞辱，然綜上所述，衡以
    本案發生之前因情節，被告當時係在表達對於告訴人數年未
    工作養家且參與爭取妻子所能取得賠償金額等行為之不滿而
    為之負面評語，客觀上難認已達侮辱或辱罵之程度，與刑法
    第309 條第1 項之構成要件尚屬有間。此外，復查無其他積
    極確切之證據足以證明被告確有如檢察官所指之公然侮辱犯
    行，其犯罪尚屬不能證明，依法應為無罪判決之諭知。
據上論斷，應依刑事訴訟法第301 條第1 項，判決如主文。
本案經檢察官林明志到庭執行職務。
中    華    民    國   100    年    9     月    28    日
                  刑事第五庭法    官  吳佳齡
以上正本證明與原本無異。
如不服本判決應於收受送達後10日內向本院提出上訴書狀，並應
敘述具體理由；其未敘述上訴理由者，應於上訴期間屆滿後20日
內向本院補提理由書（均須按他造當事人之人數附繕本）「切勿
逕送上級法院」。
中    華    民    國   100    年    9     月    28    日
                            書 記 官  莊智凱